【裁判字號】    98,簡上,158
【裁判日期】    980403
【裁判案由】    侵占
【裁判全文】
臺灣板橋地方法院刑事判決             98年度簡上字第158號
上  訴  人
即  被  告  丙○○
上列上訴人因侵占案件，不服本院九十七年度簡字第一○一八七
號中華民國九十八年一月八日第一審判決（聲請案號：九十七年
度偵字第一二九四七號），提起上訴，本院管轄之第二審合議庭
判決如下：
    主  文
上訴駁回。
    事  實
一、緣丁○○因有支票將於九十七年三月十七日提示兌現而需款
    孔急，遂於民國九十七年三月十二日或十三日深夜某時，在
    丁○○位於臺北縣蘆洲市○○街三五巷十五弄九號四樓之住
    處，委託其舅舅丙○○代為向他人商借新臺幣（下同）十萬
    元至十五萬元之款項俾利經商週轉，丁○○因此同時將其父
    親鄭正福已於發票人欄蓋章而未填寫票據內容票號為ＵＡ0
    000000號之空白支票乙紙交付丙○○，供丙○○作為
    持向他人借款之用，並授權丙○○在十五萬元金額以下之限
    度內，得代為填載該空白支票上之金額與發票日，二人約定
    於同年月十七日十五時三十分（即銀行櫃檯營業時間截止時
    ）之前調得現金。詎丙○○於同年月十三日十三時許，在其
    位於臺北縣蘆洲市○○路一號三樓之居處，因受女友乙○○
    要求返還之前之借款以支付租金，竟基於意圖為自己不法所
    有之犯意，變易原持有之意思為所有之意思，當場於上開空
    白支票填載金額十五萬元、發票日九十七年四月三十日之內
    容，並在支票背面簽名背書後，交付不知情之乙○○（乙○○所涉竊盜部分另由檢察官為不起訴處分），用以清償積欠
    乙○○之債務，並計劃另行向人商借款項後交付丁○○，而
    以此方式將上開支票侵占入己。惟丙○○嗣後無法借得款項
    ，於九十七年三月十七日十五時三十分許仍未依約交付現金
    ，經丁○○屢為尋找及連絡丙○○未果而於九十七年三月二
    十六日報案，始循線查悉上情。
二、案經丁○○訴由臺北縣政府警察局蘆洲分局移送臺灣板橋地
    方法院檢察署檢察官偵查起訴。
    理  由
一、犯罪事實之認定：
  (一)訊之被告丙○○對於受告訴人丁○○代向他人借款之委託，
    而於上揭時地收受系爭空白支票，嗣並於其上填載金額、發
    票日與背書，然嗣後並未借得款項，系爭支票亦未實際上作
    為向他人借款所用等情，固為是認不諱，然矢口否認有何侵
    占犯行，辯稱伊取得該空白支票返回住處後，以電話向友人
    甲○○商借十五萬元，經甲○○允諾並約定於同年月十五日
    交付款項後，伊遂於該空白支票上填寫金額、發票日及背書
    ，並放置在住處抽屜內，當時係與女友乙○○同處一室，不
    料翌日下午睡醒後乙○○已然離開，而前開支票亦已不在原
    置放之抽屜內且遍尋無著，經多次電聯及往訪乙○○亦未遇
    ，嗣該支票經提示退票後，始知係由乙○○交他人使用，方
    確認該支票係遭乙○○竊取云云。
  (二)經查：
    1.告訴人丁○○因有支票將於九十七年三月十七日提示兌現
      而需款孔急，遂於九十七年三月十二日或十三日深夜某時
      ，在其位於臺北縣蘆洲市○○街三五巷十五弄九號四樓之
      住處，委託舅舅即被告丙○○代為向他人商借十萬元至十
      五萬元之款項俾利經商週轉，告訴人因此同時將其父親鄭
      正福已於發票人欄蓋章而未填寫票據內容票號為ＵＡ00
      00000號之空白支票乙紙交付被告，供被告作為持向
      他人借款之用，並授權被告在十五萬元金額以下之限度內
      ，得代為填載該空白支票上之金額與發票日，二人約定於
      同年月十七日十五時三十分（即銀行櫃檯營業時間截止時
      ）之前調得現金，被告並於返回其位在臺北縣蘆洲市○○
      路一號三樓之居處時，於尚未實際取得借款之情形下，即
      在上開空白支票填載金額十五萬元、發票日九十七年四月
      三十日之內容，並在支票背面簽名背書，惟被告嗣後並未
      依約為告訴人借得款項，亦未返還上開支票，告訴人乃於
      九十七年三月二十六日掛失並向本院提出公示催告聲請，
      並以被告涉有侵占犯嫌向警報案，而上開支票實際上則係
      由乙○○取得，並為支付租金之目的而交付他人，經他人
      提示兌領而遭退票等情，為被告所是認不諱，復與告訴人
      之指訴及證人乙○○於本院所為之證述合致，並有卷附上
      開支票正反面影本、民事聲請公示催告狀與委任書在卷可
      據。是以被告受告訴人借款之委託而取得系爭支票後，屆
      期並未依約為告訴人借得款項，復未返還系爭支票予告訴
      人，且該支票嗣後並由他人提示行使等事實，堪為認定。
    2.被告雖否認有侵占犯行，並以前開情詞置辯，惟：
      (1)證人乙○○於警詢、偵查及本院審理中，一致供陳伊因
        支付租金之需向被告索還先前欠款，被告遂於九十七年
        三月十三日十三時許，在其位於臺北縣蘆洲市○○路一
        號三樓之住處，取出系爭空白支票於其上填載金額與發
        票日等內容，並應乙○○之要求在背面背書後，交付予
        乙○○以為清償債務之用，並稱之後自己會直接拿錢給
        告訴人等情明確（參偵查卷第十三頁至第十七頁、第三
        六頁至第三七頁、第四八頁、本院審判筆錄第二十頁至
        第二六頁），先後所述互核一致，並無相為矛盾出入之
        瑕疵，復據其提出被告借款時所交付、簽發或書具之支
        票、本票、借款保證書與相關之存款不足退票單（以上
        均影本）等存卷可資佐據。依其上開證述，被告即係將
        原為告訴人向他人調借現金之用而持有之系爭支票，本
        於清償自己債務之目的，而變異為所有之意思並交付予
        乙○○。
      (2)雖被告矢口否認有交付支票予乙○○之情事，並以上開
        情詞置辯，堅稱該支票係在自己不知情之狀況下遭乙○○竊走云云，惟查：
        被告雖辯稱於取得系爭支票當晚，即以電話向友人甲○○商借十五萬元，經甲○○在電話中表示同意並約
          定於兩日後即九十七年三月十五日取款，伊即在系爭
          支票上填載金額、發票日與背書，之後即將支票置放
          在住處抽屜內，當晚乙○○同在其住處，然翌日下午
          伊睡醒後即未見乙○○，亦找不到該支票云云，而證
          人甲○○亦到庭附和其詞，證稱被告確有向其商借十
          五萬元，其遂應允，然嗣後被告即電話告知支票不見
          了並稱係遭乙○○竊走云云。惟查：證人甲○○於本
          院審理中，原稱被告係於某日早上在上址住處當面向
          其提出調借款項之要求等語（參審判筆錄第五頁），
          然旋即變稱係在某日晚上下班後至被告住處泡茶聊天
          時，被告向其開口調借款項云云（參審判筆錄第八頁
          ），其就被告商借現款之確實時間為何，於同一日審
          判期日中所為之證述即有前後相為齟齬之處，可信度
          已值存疑。又證人甲○○在本院審理中，陳稱伊係於
          某日至被告住處聊天，被告當面向其表示告訴人要軋
          票需調借十五萬元，伊即稱這一、兩天會有朋友返還
          的一筆錢進來，而同意借款予告訴人，並表示等錢拿
          到後再交予被告，並未約定特定交付款項之時間云云
          （參審判筆錄第五頁至第九頁），此與被告辯稱係透
          過電話向其商借，並明確約定於兩日後之九十七年三
          月十五日交付款項等情明顯相左；其二人就被告商借
          款項之時間、方式及地點等重要事項所述竟完全不符
          ，存有顯然瑕疵，復無其他事證可為佐據，自難信為
          屬實。則渠等所稱被告曾向甲○○商借款項乙節，即
          難採信。
        又被告於約定之九十七年三月十七日借得款項期限屆
          至後，並未依約為告訴人借得款項，又未與告訴人聯
          繫，告訴人經屢為聯絡尋訪未獲後，乃於九十七年三
          月二十六日掛失並向本院提出公示催告聲請，並以被
          告涉有侵占犯嫌向警報案，已如前述；而被告亦確在
          此後方透過告訴人之母首度轉知告訴人支票遭竊之事
          ，亦經告訴人證陳甚明（參審判筆錄第十三頁、第十
          六頁、第十八頁），並為被告是認無訛。然苟系爭支
          票確係在被告不知情之狀況下遭竊，被告基於受任事
          務之處理與個人責任之釐清，衡之事理自必立即向告
          訴人報告其事，然被告不惟未即向告訴人告知遭竊之
          事，甚且使告訴人遍尋無著，告訴人百般無奈之下方
          為報警後，被告始出面釋稱該支票遭竊情事，徵諸常
          情顯有未合，所辯遭竊云云尤難遽信。
        而被告雖猶辯稱積欠乙○○之債務早已清償完畢云云
          ，然其亦自承借款所開立之本票等並未取回（參偵查
          卷第四八頁），苟其確已清償完畢，基於責任釐清之
          考量，其於清償之時當無使本票等重要文件仍留存乙○○處而未為取回之理，所辯核與事理不符，洵無足
          採。又支票需經向銀行提示兌現，是經由提示後之循
          線追查當可得知經手之人，系爭支票苟確係乙○○行
          竊而得，焉有轉交其房東用為支付房租，使人得循此
          查知其自被告處取得系爭支票，徒生其竊盜犯行因而
          遭查獲風險之可能？另觀諸被告所稱徵得甲○○借款
          同意乙節既難認屬實，然其確有在系爭支票上填載金
          額與發票日並背書等行為，已如前述，此當非無端所
          為，稽之現存事證，被告此項在尚未實際借得款項之
          情形下即於支票上完成填載並背書之行為，反與證人
          乙○○證稱被告為清償債務而於系爭支票上填載金額
          與發票日並背書後交付等情吻合，而適足為乙○○是
          項證述之佐證。再參酌被告於與告訴人約定借款日屆
          至後，不惟未依約借得款項，亦未返還系爭支票，甚
          且避不見面，直至告訴人無奈報案後始出面釋稱支票
          遭竊云云，此實與一般人支票遭竊所應有之正常反應
          出入甚鉅，而反與證人乙○○所稱被告將原為告訴人
          調借款項而持有之系爭支票，擅自交付乙○○以清償
          自己債務等情所可能產生之反應若合符節。綜上各情
          ，被告所為各項置辯，不惟存有顯然瑕疵，並與事理
          相悖至鉅，諒屬事後圖卸之詞，委無可採，而以證人
          乙○○不利被告之證述為可採信，從而被告係因受女
          友乙○○要求返還之前之借款以支付租金，而基於意
          圖為自己不法所有之犯意，變易原持有之意思為所有
          之意思，當場在系爭支票上填載金額與發票日並背書
          後，交付予乙○○，用以清償積欠乙○○之債務，並
          計劃另行向人商借款項後交付丁○○，而以此方式將
          上開支票侵占入己，然嗣後因無法順利借得款項又無
          法返還支票而避不見面，於告訴人報警後，方為脫免
          己責而捏稱系爭支票遭竊等事實。
    3.另就告訴人交付系爭支票予被告之確實日期，告訴人與被
      告於歷次警詢、偵查及審理中，對於究係九十七年三月十
      二日、十三日或十四日，始終無法確定而說詞反覆，僅確
      定係在夜間某時交付。惟被告對於係在取得該支票後翌日
      發覺不見乙節則前後供陳均為相同，而證人乙○○於警詢
      、偵查及審理中，對於其於九十七年三月十二日晚間至被
      告住處並留宿，翌日即同年月十三日十三時許被告即在住
      處填載系爭支票之金額、發票日並背書而交付等情始終供
      陳一致。是綜合告訴人、被告及證人乙○○歷次供述相互
      以參，本件應可認定告訴人係於九十七年三月十二日或十
      三日深夜某時將系爭支票交予被告，而被告則在同年月十
      三日十三時許填載系爭支票之金額、發票日並背書而交付
      予乙○○之事實。
  (三)綜上所述，本件事證已臻明確，被告如事實欄所載之犯行洵
    堪認定，應予依法論科。
二、論罪科刑之法律依據及對於上訴理由之判斷：
  (一)核被告丙○○所為，係犯刑法第三百三十五條第一項之侵占
    罪。
  (二)原審以被告犯行明確，斟酌被告受告訴人所託，代持案外人
    鄭正福所開立之空白支票向他人調借現金，竟為清償己之債
    務而起意將該支票據為己有，嗣並交付予乙○○用以抵償債
    務，犯後猶設詞飾卸，為脫免己之刑責，更誣指該紙支票係
    遭乙○○所竊取，致乙○○無端遭受刑事偵查程序之擾，絲
    毫未見悔意，暨其犯罪之動機、目的、智識程度等一切情狀
    ，量處拘役五十日，並諭知如易科罰金以新臺幣一千元折算
    壹日之折算標準，其認事用法核無不合，量刑亦屬妥適。被
    告上訴仍執前詞否認犯行而任加指摘原審判決，為無理由，
    應予駁回。
三、末查被告於九十七年三月二十七日在臺北縣政府警察局蘆洲
    分局對乙○○提出竊盜告訴（參偵查卷第六頁至第九頁），
    此部分不無另涉誣告犯罪之嫌，應由檢察官另行依法處理，
    附此敘明。
據上論斷，應依刑事訴訟法第四百五十五條之一第一項、第三項
、第三百六十八條，判決如主文。
本案經檢察官陳伯均到庭執行職務。
中    華    民    國    98    年    4     月    3     日
                  刑事第九庭    審判長法  官  林海祥
                                      法  官  許炎灶
                                      法  官  楊博欽
以上正本證明與原本無異
本件不得上訴
                                      書記官  呂妍旻
中    華    民    國    98    年    4     月    6     日
附錄本案論罪科刑法條全文：
中華民國刑法第三百三十五條
  意圖為自己或第三人不法之所有，而侵占自己持有他人之物者
  ，處五年以下有期徒刑、拘役或科或併科一千元以下罰金。
  前項之未遂犯罰之。


司法院資訊處製作；財團法人民間司法改革基金會備份。
